ACORDAO-COMPLETO-2477552

ACÓRDÃO 18373/2021 ATA 39/2021 - PRIMEIRA CÂMARA

VISTOS, relatados e discutidos estes autos de Embargos de Declaração opostos pela Sra. Iracy Andrade de Araújo, ex-Prefeita do Município de Campo Formoso/BA, contra o Acórdão 2380/2021-TCU-Primeira Câmara, que julgou irregulares as contas da responsável, condenou-a em débito e aplicou-lhe multa no valor de R$ 30.000,00, com fulcro nos arts. 16, inciso III, alíneas "b" e "c", 19 e 57 da Lei 8.443/1992,
ACORDAM os Ministros do Tribunal de Contas da União, reunidos em sessão da Primeira Câmara, em:
9.1. conhecer dos embargos de declaração opostos pela Sra. Iracy Andrade de Araújo, com fundamento nos arts. 32, inciso II, e 34 da Lei 8.443/1992, para, no mérito, rejeitá-los, mantendo-se o Acórdão 2380/2021-TCU-Primeira Câmara em seus exatos termos; e
9.2. dar ciência desta deliberação à embargante.

Embargos de Declaração opostos pela Sra. Iracy Andrade de Araújo, ex-Prefeita do Município de Campo Formoso/BA, contra o Acórdão 2380/2021-1ª Câmara, que julgou irregulares as contas da responsável, condenou-a em débito e aplicou-lhe multa no valor de R$ 30.000,00, com fulcro nos arts. 16, inciso III, alíneas b e c, 19 e 57 da Lei 8.443/1992.

Primeira Câmara

Prefeitura Municipal de Campo Formoso/BA.

3. Recorrente: Iracy Andrade de Araújo, ex-Prefeita (CPF XXX.406.905-XX).

13.1. Ministros presentes: Walton Alencar Rodrigues (Presidente) e Jorge Oliveira.
13.2. Ministros-Substitutos convocados: Augusto Sherman Cavalcanti (Relator) e André Luís de Carvalho.

ACORDAO-COMPLETO-2557899

Acórdão 7986/2022 - Primeira Câmara

AUGUSTO SHERMAN

Ministro-Substituto Augusto Sherman Cavalcanti.

Trata-se de Embargos de Declaração opostos pela Sra. Iracy Andrade de Araújo, ex-Prefeita do Município de Campo Formoso/BA, contra o Acórdão 2380/2021-TCU-Primeira Câmara, que julgou irregulares as contas da responsável, condenou-a em débito e aplicou-lhe multa no valor de R$ 30.000,00, com fulcro nos arts. 16, inciso III, alíneas "b" e "c", 19 e 57 da Lei 8.443/1992.
2.	O acórdão embargado foi proferido neste processo de tomada de contas especial instaurada pelo Fundo Nacional de Desenvolvimento da Educação (FNDE) , em desfavor da recorrente e do Sr. João José de Carvalho Dantas (falecido) , também ex-Prefeito, em razão da omissão no dever de prestar contas de recursos repassados no exercício de 2005 à conta do Programa de Apoio aos Sistemas de Ensino para Atendimento à Educação para Jovens e Adultos (Peja) .
3.	Conforme constou do processo, os ex-Prefeitos Iracy Araújo e João José foram responsabilizados por débitos distribuídos de acordo com as despesas realizadas em cada gestão. Após receber o ofício citatório, a gestora apresentou a prestação de contas ao FNDE, que a rejeitou ante a falta do parecer do Conselho de Acompanhamento e Controle Social (Cacs) . Acolhendo proposta do MP/TCU, este Tribunal considerou a documentação irregular por inaptidão em demonstrar o nexo causal entre os recursos e os gastos declarados. Segundo se verificou, não havia comprovação de que as despesas tenham sido efetivamente pagas aos beneficiários indicados, uma vez que não foram juntadas as respectivas cópias dos cheques ou de outros documentos que pudessem identificar os destinatários das quantias retiradas da conta do Peja. Assim, a responsável foi condenada com fundamento na ausência de comprovação da boa e regular aplicação dos recursos por ela geridos.
4.	Nestes embargos, a recorrente alega a existência de omissão em três pontos da fundamentação do Acórdão 2380/2021-TCU-Primeira Câmara.
5.	Em primeiro lugar, alega omissão desta Corte em analisar a repercussão do Tema 899 do STF nas contas. Argumenta que, embora o assunto não tenha sido abordado anteriormente, a prescrição se constitui em matéria de ordem pública, que deve ser analisada a qualquer tempo, independentemente de provocação. A teor da decisão do STF, sustenta que deveria ter sido aplicada ao caso a prescrição quinquenal, em vez da decenal, como ocorrido. Com base no referido Tema 899, afirma que teria ficado configurada a incidência da prescrição nas pretensões ressarcitória e punitiva, já que haviam se passado mais de cinco anos desde a data limite para a apresentação da prestação de contas.
5.	O segundo ponto questionado seria a omissão em aplicar o prazo para apresentação da prestação de contas definido pela Resolução CD/FNDE 25/2005, de modo a se estabelecer corretamente os marcos prescritivos e as responsabilidades. Segundo alega, a norma estipulou a data limite em 10/2/2006, na gestão do Sr. João José de Carvalho Dantas, a quem cabia guardar a documentação e prestar contas. No entanto, afirma que teria ocorrido erro material, pois os pareceres consideraram que as contas deveriam ter sido entregues ao FNDE em 01/04/2006, no mandato do Sr. Francisco Sales do Nascimento, que formulou representação ao MP alegando a não localização da documentação correspondente. Em vista dessa situação, defende que o Tribunal responsabilizou equivocadamente a Sra. Iracy e o Sr. João José, ou seja, os dois antecessores do Sr. Francisco Sales, quando deveria ter arrolado apenas o Sr. João José, que seria o único responsável por adimplir o dever de prestar contas. Por fim, a recorrente desenvolveu argumentação no sentido de que deixou a administração municipal em novembro de 2005, não era gestora na época da prestação de contas e, consequentemente, não possuía em seu domínio os documentos necessários para demonstrar a regular aplicação dos recursos do programa.
6.	A última questão levantada pela embargante seria a omissão do Tribunal em ouvi-la a respeito das novas imputações suscitadas pelo MP/TCU em seu parecer, as quais foram acatadas no julgado ora combatido. Defende que foi citada pela omissão no dever de prestar contas e que, em consequência, apresentou a documentação reclamada, obtida junto ao TCM, elidindo a falta. Argumenta que o Ministério Publico inovou quando, unilateralmente, rejeitou os documentos em face da ausência de cópias de cheques nominais e de suposta divergência nas assinaturas de servidora municipal apostas nos respectivos processos de pagamento. A responsável alega que a falta de oitiva teria violado seu direto de defesa, tornando nula a decisão desta Corte nos termos do art. 10 do CPC.
7.	Após reafirmar que não seria responsável pelas contas e que a documentação teria ficado arquivada na Prefeitura ao final de seu mandato, sendo sido aceita pelo TCM, bem como sustentar que os documentos apresentados comprovariam a correta aplicação dos recursos e que não teria como obter novos documentos junto aos bancos, a recorrente solicitou que sejam concedidos efeitos modificativos aos embargos para julgar suas contas regulares ou que seja anulado o acórdão recorrido para abrir-se prazo para encaminhamento de manifestação sobre as irregularidades apontadas pelo MP/TCU.
	É o Relatório.

Rafael de Medeiros Chaves Mattos (16035/OAB-BA) e outros, representando Iracy Andrade de Araújo.

Subprocurador-Geral Paulo Soares Bugarin.

EMBARGOS DE DECLARAÇÃO. TOMADA DE CONTAS ESPECIAL. ALEGAÇÕES DE OMISSÃO. CONHECIMENTO. INEXISTÊNCIA DE OMISSÃO. REJEIÇÃO. CIÊNCIA À RECORRENTE.

TOMADA DE CONTAS ESPECIAL (TCE)

não atuou.

Estes Embargos de Declaração preenchem os requisitos de admissibilidade previstos no art. 34 da Lei 8.443/1992, podendo ser conhecidos.
2.	No mérito, não assiste razão à embargante.
3.	A alegada omissão em analisar a prescrição com base no Tema 899 não se verificou. 
4.	Após a prolação do julgado do STF, a jurisprudência desta Corte de Contas adotou linha de entendimento no sentido de que a decisão havida do RE 636.886/AL não teria repercussão nos processos de controle externo. Esse posicionamento firmou-se no fato de que o processo apreciado no STF tratou da prescrição intercorrente ocorrida durante a fase de execução do acórdão condenatório, não alcançando a fase anterior à formação do título executivo (vide a exemplo: Acórdão 6084/2020-TCU-Primeira Câmara - Relator Ministro Benjamin Zymler; Acórdão 6846/2020-TCU-Segunda Câmara - Relatora Ministra Ana Arraes) . Outros fatores também foram considerados pelo TCU para abster-se de adotar a tese de pronto, a saber, a não incidência do trânsito em julgado da decisão proferida no RE 636.886/AL, a oposição de embargos pela AGU e a incerteza sobre a possibilidade de haver modulação dos efeitos da decisão. Portanto, à época da prolação do ora combatido Acórdão 2380/2021-TCU-Primeira Câmara, o Tema 899 não se aplicava ao presente processo, motivo pelo qual não foi abordado.
5.	De todo modo, vale acrescentar que recentemente, na sessão do Plenário Virtual de 13/08/2021, o STF examinou os embargos opostos pela AGU no RE 636886. Na ocasião, aquela Corte confirmou que o Tema 899 se refere apenas à fase de execução do acórdão condenatório, não sendo aplicável à fase de tramitação do processo de controle externo no âmbito deste Tribunal.	 
6.	Também não se sustenta a argumentação de que o TCU omitiu-se em aplicar o prazo para prestação de contas estabelecido pela Resolução CD/FNDE 25/2005, o que, no entender da embargante, teria levado a sua errônea responsabilização e ao incorreto afastamento da prescrição.
7.	Conforme registrado em várias passagens da proposta de deliberação que acompanhou o Acórdão 2380/2021-TCU-Primeira Câmara, o fundamento para a responsabilização da Sra. Iracy Araújo pelo débito foi a não comprovação da regular aplicação dos recursos por ela geridos, como se observa a partir das transcrições a seguir:
"3.	A Sra. Iracy Andrade de Araújo geriu despesas no valor total de R$ 149.961,00 e deixou o cargo em 21/11/2005. Ela foi substituída pelo Sr. João José de Carvalho Dantas, que ocupou o cargo interinamente até 10/3/2006 e movimentou R$ 4.855,00 até o final de 2005. 
 (...) 
6.	Em vista disso, o FNDE, instaurou este processo, com responsabilização dos ex-Prefeitos Iracy e João José por débito correspondente às despesas realizadas em cada gestão.
 (...) 
11.	Ao examinar o processo, o MP/TCU anotou que a Sra. Iracy Andrade geriu os recursos até novembro de 2005, quando foi destituída do cargo e sucedida pelo Sr. João José de Carvalho Dantas. Em consequência, o Parquet entendeu que caberia à Sra. Iracy Andrade comprovar a regularidade dos gastos ocorridos durante a sua gestão, ao passo que cumpriria ao Sr. João José comprovar a correta aplicação dos recursos por ele geridos." (Grifo não constante do original) .
8.	Despiciendo lembrar que esse fundamento restou claramente expresso na citação da responsável, que incluiu exclusivamente os valores correspondentes às despesas realizadas durante seu mandato na Prefeitura, conforme constou da peça 09: 
"O débito é decorrente da não comprovação da boa e regular aplicação dos recursos federais recebidos por força do Programa de Apoio aos Sistemas de Ensino para Atendimento à Educação para Jovens e Adultos - PEJA, no exercício de 2005, em razão da omissão no dever de prestar contas no prazo legal, motivos que caracterizam infração ao art. 70, parágrafo único, da Constituição Federal; o art. 93 do Decreto-Lei 200/1967 c/c o art. 66 do Decreto 93.872/1986. [Grifado.]
Conduta: não comprovar a boa e regular aplicação de recursos públicos federais repassados, fundo a fundo, ao município de Campo Formoso/BA, no exercício de 2005, por conta do Programa de Apoio aos Sistemas de Ensino para Atendimento à Educação para Jovens e Adultos - PEJA.
 (...) 
Responsável:
Iracy Andrade de Araujo - CPF: 489.406.905-91
Cofre credor: Fundo Nacional de Desenvolvimento da Educação.
Valores históricos dos débitos, bem como as respectivas datas de ocorrência:
		Débitos:
R$ 5.990,00, em 9/11/2005
R$ 5.359,00, em 8/11/2005
R$ 8.425,00, em 1/11/2005
R$ 3.790,00, em 1/11/2005
R$ 2.080,00, em 28/9/2005
R$ 14.740,00, em 19/9/2005
R$ 4.450,00, em 16/9/2005
R$ 38.542,80, em 15/9/2005
R$ 12.518,00, em 15/9/2005
R$ 13.178,00, em 5/9/2005
R$ 10.660,00, em 2/9/2005
R$ 8.460,00, em 16/8/2005
R$ 3.625,00, em 16/8/2005
R$ 10.325,00, em 9/8/2005
R$ 7.818,20, em 23/6/2005."
9.	Portanto, não se examinou os prazos constantes da Resolução CD/FNDE 25/2005 em relação à responsabilidade da Sra. Iracy Araújo pelo débito, porque a data limite para apresentação das contas não foi o elemento definidor dessa responsabilidade. Repise-se: o arrolamento da Sra. Iracy como responsável pelo débito decorreu do fato de que ela geriu recursos federais e que, em consequência, cumpria-lhe, a qualquer tempo, comprovar sua regular aplicação, nos termos do art. 70, parágrafo único, da Constituição Federal.
10.	Cabe acrescentar que, no que se refere à gestora, a definição da data para prestação de contas somente seria relevante para se perquirir sua responsabilidade pelo descumprimento do prazo. É fato que essa questão foi objeto de audiência dirigida à ex-Prefeita, porém ela não ocasionou desdobramentos e não se constituiu no fundamento que levou o TCU a julgar irregulares as contas da responsável.  
11.	Quanto à contagem do prazo prescricional, há que se reconhecer que a definição da data limite para apresentação da prestação de contas poderia ter repercussão a teor do disposto no item 9.1.2 do Acórdão 1441/2016-TCU-Plenário (Relator Ministro Benjamin Zymler) . No entanto, essa discussão não foi suscitada pela defesa e, caso assim o fosse, afigurar-se-ia inócua no contexto deste processo. Quer se considere a data defendida pela embargante (10/2/2006) , quer se considere a data utilizada pelo FNDE e pelo TCU como referencial (31/03/2006) , observa-se que não se operou a prescrição, já que o pronunciamento que ordenou a citação foi expedido em 19/01/2016, interrompendo, portanto, o transcurso de dez anos fixado no já mencionado Acórdão 1441/2016-TCU-Plenário.
12.	No que tange a suposta omissão do Tribunal em ouvir a responsável acerca dos resultados da análise da documentação apresentada por ela a título de prestação de contas, também não procede a alegação.
13.	Em situações semelhantes, esta Corte tem entendido que não há necessidade de realização de nova citação dos responsáveis. A esse respeito, cumpre mencionar o seguinte enunciado constante da jurisprudência selecionada:
"Acórdão 2050/2016-TCU-Segunda Câmara, Rel. Min. Marcos Bemquerer
Nos casos em que o responsável tenha sido citado por omissão no dever de prestar contas e venha a apresentar a reclamada prestação de contas, mas na análise das alegações de defesa sejam constatadas irregularidades que caracterizam dano ao erário, não é necessária a renovação da citação se: i) no ofício citatório estiver expressamente consignado que o débito decorre da não comprovação da boa e regular aplicação dos recursos geridos; e ii) o valor do dano apurado ao final não seja superior àquele que constou da citação".
14.	Como ficou demonstrado nos autos, os requisitos acima referidos foram observados, o que afasta a omissão aventada.
15.	É de se registrar que os embargos trouxeram argumentos direcionados para a rediscussão do mérito da decisão recorrida, consoante descrito no relatório supra. Nesse caso, descabe examiná-los em sede da presente espécie recursal, já que não se amoldam à matéria típica de embargos de declaração, nos termos do art. 34 da Lei 8.443/92.
16.	Assim, conclui-se que o Acórdão 2380/2021-TCU-Primeira Câmara não padece de omissão, cabendo a rejeição dos embargos opostos pela responsável.
	Ante o exposto, manifesto-me por que o Tribunal aprove o Acórdão que ora submeto à deliberação deste Colegiado.
TCU, Sala das Sessões, em 16 de novembro de 2021.
AUGUSTO SHERMAN CAVALCANTI 
Relator